臺灣板橋地方法院刑事判決　　　　　　　　　　　　　八十九年度自字第四六０號
　　自　　訴　　人　恒冠有限公司　設臺北縣深坑鄉草地尾二號二樓
　　代　　表　　人　己　○
　　自 訴 代 理 人　戊○○律師
　　被　　　　　告　甲○○
　　共同選任辯護人　林月雪律師
右列被告等因贓物案件，經自訴人提起自訴，本院判決如左：
    主  文
甲○○、乙○○○均無罪。
    理  由
一、自訴意旨略以：緣被告甲○○與乙○○○之女丁○○，於民國（下同）八十一年
    至八十四年間，擔任自訴人恒冠有限公司會計一職，詎利用職務之便，擅自以違
    反商業會計法、偽造有價證券、行使偽造私文書等方法，侵占及詐取自訴人公司
    所有款項合計新臺幣（下同）七百七十五萬四千零八十一元（丁○○所涉此部分
    犯行，業經臺灣高等法院以八十七年度上訴字第一三一六號刑事判決判處有期徒
    刑四年二月，嗣並由最高法院駁回上訴確定），其間於；(1)八十一年九月二日，
    被告甲○○明被告甲○○明知丁○○所持有之支票一紙（面額五萬零一百五十元
    、發票人鎔運工業股份有限公司、付款地新竹市第十信用合作社儲蓄部、票載發
    票日八十一年八月三十一日、帳號─０二四五０─０號、支票號碼CO00000000號
    ），係丁○○業務侵占所得之贓物，仍任令丁○○存入其設於樹林郵局之郵政存
    簿儲金第００八七三八─二號帳戶內），而收受贓物。(2)八十三年十月七日，被
    告甲○○明知丁○○所持有之支票一紙（面額十一萬九千四百四十八元、發票人
    顧隆企業有限公司、付款地華僑商業銀行民權分行、票載發票日八十三年十月五
    日、帳號二三一─一號、支票號碼AA0000000號)，係丁○○業務侵占所得之贓物
    ，仍任令丁○○存入其設於彰化商業銀行樹林分行之活期儲蓄存款第五五六七─
    五一─二七四八九─五００號帳戶內，而收受贓物。(3)八十二年九月十五日及同
    年十月十五日，被告甲○○明知丁○○所持有之現金二百十七萬六千八百七十四
    元，係丁○○業務侵占所得之贓物，竟仍輾轉假藉其兄長所經營精機機械廠股份
    有限公司（下稱精機公司）給付其退休金及養老金之名義，先後開立面額一百十
    七萬六千八百七十四元及一百萬元之支票各一紙，存入其上開郵局帳戶內，而收
    受贓物。(4)八十一年十一月三日，被告乙○○○明知丁○○所持有之現金八十萬
    元，係丁○○業務侵占所得之贓物，竟仍任令丁○○以其名義在臺北郵局臺北廿
    六支局開立一年期定期存款帳戶，將該筆贓款存入該帳戶內，而寄藏贓物，迨八
    十二年十一月三日屆期後，丁○○再將該筆款項輾轉經由被告甲○○之上開郵局
    帳戶存入其銀行帳戶內。(5)八十二年十二月二十八日，被告甲○○明知丁○○所
    持有之現金三百萬元，係丁○○業務侵占所得之贓物，仍任令丁○○以其名義在
    彰化商業銀行樹林分行開立定期存款帳戶，將該筆贓款分為二百五十萬元及五十
    萬元存入該等帳戶內，而收受贓物。綜上，因認被告甲○○涉有收受贓物罪嫌，
    並認被告乙○○○涉有寄藏贓物罪嫌云云。
二、按心神喪失人之行為，不罰，刑法第十九條第一項定有明定；又犯罪事實應依證
    據認定之，無證據不得推定其犯罪事實，不能證明被告犯罪或其行為不罰者，應
    諭知無罪之判決，刑事訴訟法第一百五十四條及第三百零一條第一項亦分別定有
    明文。
三、本件自訴人認被告甲○○涉有收受贓物罪嫌，無非以被告甲○○上開存款帳戶內
    確有前述各該支票及現金之存入，其資金來源殊屬可疑，並有前述相關之民刑事
    判決（丁○○部分）、支票、存褶、定存單、被告乙○○○報稅資料、被告甲○○勞工保險資料等為據；惟查被告甲○○前經臺灣省桃園療養院八里分院鑑定結
    果，認其因重度癡呆症、正常水壓性水腦症，自八十年起，逐漸出現語言記憶等
    障礙，獨立生活能力漸受影響，迨八十二年初至中心診所求診時，已嚴重至無法
    處理日常生活的地步，認被告甲○○無實施如自訴人所訴侵占行為之能力等情，
    有該院八十五年五月十七日（八五）桃療八分醫字第一０一０號函及所附精神鑑
    定報告書影本一份附卷可稽，且被告甲○○自八十二年三月起，即由財團法人中
    心診所醫院醫師邱文達診治，斯時其已無法言語及記憶，走路亦已不穩，同年四
    月七日，再因水腦症開刀，該病症一般均屬慢性，其症狀係漸由水腦形成大腦萎
    縮，造成含水成分增加，惟實施手術後並未見改善等情，亦據證人邱文達醫師前
    於本院八十五年自字第六號案件調查中到庭結證無訛，有該案訊問筆錄及財團法
    人中心診所醫院病歷摘要、外科手術記錄影本各一份在卷可查，參諸被告甲○○
    因記憶力極度喪失，僅存殘缺片斷，語言能力瓦解，判斷力喪失，對人事地之定
    向力喪失，臨床診斷為極重度痴呆症，其精神狀態顯然已達心神喪失程度，本院
    業於八十五年一月二十四日宣告為禁治產人，復有本院八十四年禁字第一０二號
    裁定影本一份附卷可憑，足見被告甲○○於丁○○實施上開業務侵占行為之際，
    其精神狀態已達心神喪失之程度，其行為自屬不罰，揆諸前揭規定，乃應為無罪
    之諭知。末查被告甲○○於本院調查及審理時，雖仍處於極重度痴症之心神喪失
    狀態，而無法為任何陳述（參見本院歷次訊問及審判筆錄），惟其既顯明應諭知
    無罪之情形，爰依刑事訴訟法第二百九十四條第三項規定，不待其陳述（到庭）
    ，逕行判決，附此敘明。
四、本件自訴人認被告乙○○○涉有寄藏贓物罪嫌，無非以被告乙○○○上開定期存
    款帳戶確有前述八十萬元現金之存入，而被告乙○○○與其女丁○○二人，對於
    該筆資金來源又無法為一致明確之陳述等為據，惟訊據被告乙○○○堅決否認有
    寄藏贓物犯行，辯稱：伊於八十一年間因標得互助會款八十萬元，乃委由其女丁○○以其名義在臺北郵局第廿六支局開立一年期定期存款帳戶，將該筆會款存入
    該帳戶內，並無收受丁○○所侵占贓款之情事等語。經查：自訴人就上述八十萬
    元定期存款之資金來源，固迭次指陳其中存有諸如被告乙○○○斯時應無力長期
    負擔該等互助會、被告乙○○○無端委請丁○○遠赴臺北市○○路臺北郵局第廿
    六支局開設定期存款帳戶與常情不符、被告乙○○○對於自身存款竟未予自行處
    理、丁○○於前案（即本院八十五年度自字第六號案件）審理時所供被告乙○○○標取該等互助會款之時間與事實不符等等啟人疑竇之處，然認定不利於被告之
    事實，須依積極證據，苟積極證據不足為不利於被告事實之認定時，即應為有利
    於被告之認定，更不必有何有利之證據，又認定犯罪事實應依證據，為刑事訴訟
    法所明定，被告否認犯罪事實所持之辯解，縱屬不能成立，仍非有積極證據足以
    證明其犯罪行為，不能遽為有罪之認定，最高法院著有三十年上字第八一六號及
    同年上字第一八三一號判例可資參照，本件縱令被告乙○○○所辯上述八十萬元
    定期存款之資金來源係其參加互助會標得之會款等情與事實不符，惟其資金來源
    在客觀上本可能有多端，非必即為其女丁○○侵占自訴人公司款項所得之贓款，
    自訴人僅憑被告乙○○○設立上開定期存款帳戶及無法明確交待其資金來源之客
    觀事態，即驟然推論被告乙○○○涉有前述寄藏贓物罪嫌，已難認其適法有據，
    且被告乙○○○與其夫即被告甲○○二人早於民國六十年之前，即已在被告甲○○胞兄王石獅經營之精機公司任職服務，迄八十一年間，被告甲○○之全年薪資
    所得為四十二萬八千零九十六元，被告乙○○○之薪資所得亦約與被告甲○○相
    當等情，業據證人即精機公司財務人員丙○○於本院調查時到庭證述無訛，並有
    其庭呈之被告甲○○八十一年度各類所得扣繳暨免扣繳憑單影本一紙附卷可稽，
    核與自訴人提出之被告二人八十一年度綜合所得稅結算申報書影本所載內容相符
    ，被告二人當時每月薪資既已合計達六萬餘元，被告乙○○○在客觀上自有提出
    上述定期存款資金之資力與可能，則自訴人僅憑被告乙○○○與其女丁○○無法
    一致明確陳述上開定期存款帳戶之資金來源一端，即認定該筆資金即為丁○○侵
    占自訴人公司財物所得之贓款，亦難謂其並無產生合理懷疑之餘地，再丁○○先
    前所涉業務侵占自訴人公司款項案件，經臺灣高等法院法院判處罪刑（八十七年
    度上訴字第一三一六號）後，業由最高法院駁回上訴確定（八十八年度臺上字第
    三０六五號）等節，有該等刑事判決書影本各一份在卷足憑，而依該等確定刑事
    判決所載內容觀之，被告乙○○○之女丁○○於上述八十萬元定期存款帳戶開立
    日（八十一年十一月三日）之前，陸續侵占自訴人公司所有之款項，合計僅有三
    十九萬二千九百七十萬元（參見卷附高等法院八十七年度上訴字第一三一六號刑
    事判決影本之附表一編號１至６及附表三編號１至４），其金額竟顯然低於被告
    乙○○○存入上述定期存款帳戶之金額（八十萬元），益徵本件此部分容有產生
    合理懷疑之餘地，殊無從以「被告乙○○○上開定期存款帳戶確有前述八十萬元
    現金之存入，而被告乙○○○與其女丁○○二人，對於該筆資金來源又無法為一
    致明確之陳述」等情，遽認被告甲○○成立何等寄藏贓物罪責。綜上所述，本件
    自訴人所指各端既無一足資證明被告乙○○○涉有何等寄藏贓物罪嫌，復查又無
    其他積極、確切之證據足以證明被告乙○○○涉有自訴意旨所指之前揭寄藏贓物
    犯行，揆諸前揭說明，要屬不能證明其犯罪，爰為無罪之諭知。
據上論斷，應依刑事訴訟法第三百四十三條、第三百零一條第一項、第二百九十四條
第三項，判決如主文。
中      華      民      國      九十一      年     五     月    二十一  日
                                        臺灣板橋地方法院刑事第二庭
                        法  官  王  屏  夏
右正本證明與原本無異。
如不服本判決，應於判決送達後十日內向本院提出上訴狀。
                                            書記官  楊  璧  華
中      華      民      國      九十一      年     五     月    二十二  日
